臺灣高等法院刑事判決　　　　　　　　96年度上訴字第1629號
上　訴　人
即　被　告　甲○○
　　　　　　　　　　（另案於臺灣宜蘭監獄執行中）
選任辯護人　法律扶助律師林志輝律師
上列上訴人因強盜案件，不服臺灣宜蘭地方法院96年度訴字第40
號，中華民國96年3月7日第一審判決（起訴案號：臺灣宜蘭地方
法院檢察署96年度偵字第 291號），提起上訴，本院判決如下：
    主  文
上訴駁回。
    事  實
一、甲○○前因違反懲治盜匪條例等案件，經臺灣宜蘭地方法院
    以87年度訴字第 182號判決判處應執行有期徒刑7年2月，並
    經最高法院於民國（下同）90年 3月14日，以90年度台上字
    第1458號判決駁回上訴確定，於90年 5月25日入監服刑，於
    95年 1月25日因縮短刑期假釋出監，詎其不知悔改，竟意圖
    為自己不法之所有，於95年4月27日下午2時許，無故侵入宜
    蘭縣宜蘭市○○路12巷40號 3樓乙○○租屋處（無故侵入住
    宅部分未據告訴），先在其中一間房間內竊取乙○○所有之
    掌上型電動玩具（PSP）、相機、MP3各1台、香水1瓶，及水
    果刀 1把等物，欲進入隔壁房間繼續行竊之際，適乙○○返
    回住處，甲○○因見行跡敗露，為求脫免逮捕，竟以其所竊
    得之水果刀 1把架於乙○○頸部，以壓制乙○○，乙○○因
    此抓住甲○○持刀之手，因甲○○使力過大，致兩人雙雙倒
    地，以此方式當場施強暴於乙○○，幸乙○○奮力掙扎且大
    聲呼救，甲○○始倉皇逃離。嗣經警在上開住處 1樓外，採
    得煙蒂1支送請內政部警政署刑事警察局進行DNA鑑定，發覺
    與甲○○之DNA型別相符，始查知上情。
二、案經宜蘭縣警察局宜蘭分局報請臺灣宜蘭地方法院檢察署檢
    察官偵查起訴。
    理  由
一、訊據上訴人即被告甲○○固坦承於上揭時地侵入被害人乙○
    ○租屋處房間內竊取被害人乙○○所有之掌上型電動玩具（
    PSP）、相機、MP3各 1台、香水1瓶，及水果刀1把等物，惟
    矢口否認有為脫免逮捕而持竊得之水果刀當場施以強暴之犯
    行，辯稱：當時伊竊盜得手後左手持水果刀及電動玩具亟欲
    離去，被害人突然進門與伊相擦撞，兩人因此跌倒，被害人
    就拉住伊右手，致伊無法離去，伊苦苦哀求被害人，被害人
    始放手，伊並無衝撞或拉扯攻擊被害人亦未持竊得水果刀抵
    住乙○○頸部，當場施以強暴之舉云云。
二、經查：上揭犯罪事實，業據被害人乙○○於偵查及原審審理
    中指訴綦詳，並經採集煙蒂之宜蘭縣警察局宜蘭分局員警丙
    ○○證述在卷，且有現場照片 6張及贓物認領保管單與內政
    部警政署刑事警察局95年 9月19日刑醫字第0950094330號鑑
    驗書各 1紙存卷可稽。被告雖矢口否認有何為脫免逮捕而持
    水果刀當場施以強暴之犯行，惟被害人即證人乙○○於偵查
    中結證稱：「我打開門進去，他就從門後出現，手拿一把刀
    子將我撲倒在地上，並以手上的刀子架在我脖子上，我以雙
    手抓住他的手，不讓刀傷到我，並大聲呼救，接著他就跑掉
    了」（見95年度偵字第3904號卷第36頁），並於原審審理中
    結證稱：「犯嫌（指被告）從門後持刀襲擊我，犯嫌用右手
    持刀，是我的水果刀，水果刀本來放在我放置物品的房間內
    ，犯嫌的左手有沒有拿東西我沒有注意看，犯嫌拿刀衝過來
    ，像是要持刀架在我脖子上，因為門旁邊有衣櫥，我就倒在
    衣櫥旁，我就用兩隻手抓住犯嫌拿刀子的那隻手」、「我打
    開睡覺房間的門犯嫌就從門後持刀襲擊我」、「是犯嫌衝向
    我時我就用雙手抓住犯嫌的右手，因為衝撞的力量很大，我
    與犯嫌才會倒在衣櫥」、「像是有要持刀揮向我的動作，像
    是要揮向我的脖子，我趕快抓住犯嫌的手，犯嫌就使出力量
    讓我與他一起撞向衣櫥的方向而倒地」、「當時我以為他是
    樓下的房客，我認為犯嫌拿刀是要傷害我，所以我求犯嫌放
    過我」、「犯嫌拿刀的手還在使力朝我的方向壓制我，所以
    我一直用雙手拉住犯嫌拿刀的手，抵制犯嫌持刀壓制我，直
    到犯嫌起身我才放手」等語（見原審96年 2月14日言詞辯論
    筆錄），顯見被告當時為脫免逮捕確有持水果刀架住被害人
    頸部以壓制被害人之行為，而水果刀刀鋒銳利，如持水果刀
    架住人體頸部，依一般社會觀念，將足以傷害人之身體、生
    命，自屬具有危險性之兇器，而被告以此水果刀架在被害人
    頸部，衡諸社會通念，常人咸認若不服從被告命令，勢將激
    怒被告而導致其持刀傷人，自不敢擅動、反抗，是被告上開
    強暴行為，顯然已使被害人之意思自由受到壓制，於身體及
    精神上均處於不能抗拒之狀態，而任由被告取走財物，並脫
    免逮捕甚明，並非如被告及辯護人所辯，僅係因偶然碰撞致
    被害人倒地而哀求被害人讓其離去，是被告前揭所辯，顯為
    卸責之詞，不足採信。是本件事證明確，被告犯行堪予認定
    。
三、按刑法第 321條第1項第3款規定所謂之兇器，其種類並無限
    制，凡客觀上足對人之生命、身體、安全構成威脅，具有危
    險性之兇器均屬之，且祇須為犯行時攜帶此種具有危險性之
    兇器為已足，不論行為人是否於攜帶之初即有行兇之意圖、
    是否攜帶之目的在於便利犯案、是否於犯案之過程中已經使
    用該兇器，此觀最高法院70年台上字第1613號、79年台上字
    第5253號判例意旨及同院94年台上字第3149號判決意旨即明
    。又按刑法第 329條之以強盜論，即以強盜罪相當條文處罰
    之意，並非專以第328條第 1項之強盜論，故第330條所謂犯
    強盜罪，不僅指自始犯強盜罪者而言，即依第 329條以強盜
    論者，亦包括之，如此項準強盜有第321條第1項各款情形之
    一，自應依第 330條論處（最高法院25年上字第6626號判例
    要旨參照）。查被告甲○○於行竊後，為脫免逮捕，持所竊
    可用以施強暴、脅迫而毆擊人體，依一般社會觀念，將足以
    傷害人之身體、生命，具有危險性之水果刀 1把架在被害人
    乙○○頸部，以此方式致被害人不能抗拒，而當場施以強暴
    ，核其所為，係屬刑法第 329條之準強盜罪，而具有同法第
    321條第1項第3款之情形，應成立刑法第330條之加重準強盜
    罪，公訴意旨認被告僅犯刑法第 329條之準強盜罪，尚有未
    合，惟起訴基本事實相同，爰依法變更起訴法條；又起訴書
    認被告對被害人為強暴行為，除為脫免逮捕外，尚意在防護
    贓物云云，惟被告自警詢乃至偵查中均供明係因亟欲離開現
    場才會拿出水果刀等情（參見警詢卷第3頁、偵查卷第25 頁
    ），卷內復無其他證據足證被告亦有防護贓物之情，是尚難
    認被告有因防護贓物而當場施強暴之意，故起訴書所指，尚
    有誤會。
四、原審以被告犯罪事證明確，援引上揭法條，並審酌被告素行
    不佳，前曾因懲治盜匪條例及強盜強制性交案件，屢經法院
    判處重刑，竟不思悔改，於假釋期間再犯本案，雖所竊財物
    價值非高，然侵入他人住宅竊盜，並為脫免逮捕而持竊得之
    水果刀對被害人施以強暴，嚴重影響社會治安，惡性非輕，
    且斟酌其犯罪動機、目的、智識程度，犯罪後態度等一切情
    狀，量處其有期徒刑7年。復說明水果刀1把，雖係被告用以
    脫免逮捕之工具，然非被告所有，不併予宣告沒收。經核其
    認事用法，俱無違誤，量刑亦屬適當，被告上訴意旨仍執前
    詞指係雙方相撞而致被害人跌倒，無施強暴之行為，並請求
    從輕量刑云云，為無理由，應予駁回。末查被告庭訊時對答
    如流，精神正常，自不得依刑法第19條第 2項規定而邀寬典
    ，併此敘明。
據上論斷，應依刑事訴訟法第368條，判決如主文。
本案經檢察官王壬貴到庭執行職務。
中　　華　　民　　國　　96　　年　　 6　　月　　26　　日
　　　　　　　　　刑事第一庭審判長法　官  蔡  長  溪
　　　　　　　　　　　　　　　    法　官  林  俊  益
　　　　　　　 　 　　　　　　　　法　官  陳  春  秋
以上正本證明與原本無異。
如不服本判決，應於收受送達後十日內向本院提出上訴書狀，其
未敘述上訴之理由者並得於提起上訴後十日內向本院補提理由書
（均須按他造當事人之人數附繕本）。
                                  書記官  李  家  敏
中　　華　　民　　國　　96　　年　　6 　　月　　27　　日
附錄：本案論罪科刑法條全文
刑法第330條第1項
犯強盜罪而有第321條第1項各款情形之一者，處7年以上有期徒
刑。
刑法第329條
竊盜或搶奪，因防護贓物、脫免逮捕或湮滅罪證，而當場施以強
暴脅迫者，以強盜論。
刑法第321條第1項第3款
犯竊盜罪而有左列情形之一者，處6月以上、5年以下有期徒刑：
三、攜帶兇器而犯之者。
